---
title: "Методы статистической обработки информации. Задание 2"
author: "Ершов А. С., гр. 22.М04-мм"
output:
  html_notebook: default
  html_document:
    df_print: paged
  pdf_document:
    latex_engine: xelatex
    includes:
      in_header: "preamble.tex"
---

# Вариант 4

## Задание:

Распределение хи-квадрат. Промоделировать выборку с заданным законом распределения, построить гистограмму, оценить параметры по методу моментов и максимального правдоподобия, изобразить на гистограмме плотности распределения, соответствующие оценкам из разных методов. Применить статистику хи-квадрат для проверки согласия эмпирического и теоретического распределений.

---

Промоделируем тестовые данные с распределением хи-квадрат с параметром $k=3$.

```{r}
k = 3
n = 100
set.seed(120) 
X <- rchisq(n, k)
X
```
Построим гистограмму:
```{r}
hist(X, freq = FALSE)
```
Математическое ожидание:
```{r}
mu. <- mean(X)
mu.
```
Дисперсия:
```{r}
dispersion <- sd(X) ^ 2
dispersion
```

## Оценка параметров

Оценим параметры распределения методом моментом и методом максимального правдоподобия.

**Метод моментов**

$$ E[X] = k ⇒ k = E[X]$$
Оценим параметр с помощью первого момента:
```{r}
k_estimation1 <- mu.
k_estimation1
```
Оценка параметра близка к заданной при моделировании тестовых данных.

Построим графики гипотетического распределения (красный) и распределения с параметром, оцененным методом моментов (зелёный):
```{r}
f <- function(x) dchisq(x, k)
f1 <- function(x) dchisq(x, k_estimation1)
hist(X, freq=FALSE)
curve(f, add=TRUE, col=2, lty=5)
curve(f1, add=TRUE, col=3, lty=6)
legend('topright', c("Hypotetic","Estimation"), col = c(2,3), lty = c(5, 6))
```
По графику видно, что значения распределения с параметром, полученным с помощью метода моментов, близки к значениям гипотетического распрделения.

**Метод максимального правдоподобия**

Функция правдоподобия:
```{r}
Func.prob.log <- function(x, df) -sum(dchisq(X, df = df, log = TRUE))
```
Оценим параметр:
```{r}
k_estimation2 = optimize(f = Func.prob.log, x = X, interval = c(0, k_estimation1))$minimum
k_estimation2
```
Значение параметра близко к гипотетическому (3), но для тестовой выборки метод моментов оценил параметр точнее.

Построим графики гипотетического распределения (красный), распределения с параметром, оцененным методом моментов (зелёный) и распределения с параметром, оцененным методом максимального правдоподобия (синий):
```{r}
f <- function(x) dchisq(x, k)
f1 <- function(x) dchisq(x, k_estimation1)
f2 <- function(x) dchisq(x, k_estimation2)

hist(X, freq=FALSE)
curve(f, add=TRUE, col=2, lty=5)
curve(f1, add=TRUE, col=3, lty=6)
curve(f2, add=TRUE, col=4, lty=4)
legend('topright', c("Hypotetic","Estimation MM","Estimation MMP"), col = c(2,3,4), lty = c(5, 6,4))
```
По графику подтверждаются предыдущие выводы: оценки параметра близки к его значению, метод максимального правдоподобия показал лучшую оценку.

## Проверка гипотезы согласия

Используем критерий хи-квадрат для проверки гипотезы согласия.
```{r}
h <- hist(X, plot = FALSE)
```

Эмпирические частоты:
```{r}
n.i <- sapply(seq(length(h$breaks) - 1) + 1, function(i)
length(X[X < h$breaks[i] & X >= h$breaks[i - 1]]))
```

Гипотетические частоты:
```{r}
p.i <- sapply(seq(length(h$breaks) - 1) + 1,function(i)
pchisq(h$breaks[i], k_estimation2) - pchisq(h$breaks[i - 1], k_estimation2))
sum(p.i)
```
```{r}
p.i[1] <- pchisq(h$breaks[2], k_estimation2)
p.i[length(p.i)] <- 1 - pchisq(h$breaks[length(h$breaks)-1], k_estimation2)
sum(p.i)
```
Проверим условие $n * p_i > 5$:
```{r}
tab <- cbind(h$counts, p.i * length(X))
tab
```
```{r}
t1 <- cumsum(tab[,2])
T1 <- min(which(t1 > 5))
t1
```
```{r}
t2 <- cumsum(tab[seq(nrow(tab),1, -1), 2])
t2
```
```{r}
T2 <- min(which(t1 > 5))
T2 <- nrow(tab) - T2
T2
```
```{r}
Tab<-apply(tab, 2, function(x) c(sum(x[seq(T1)]), x[c((T1 + 1):T2)], sum(x[c((T2 + 1):nrow(tab))])))
Tab
```
Статистика хи-квадрат:
```{r}
chi2 <- sum(apply(Tab, 1, function(x) (x[1] - x[2]) ^ 2 / x[2]))
chi2
```
Доверительный уровень вероятности:
```{r}
pvalue <- 1 - pchisq(chi2, nrow(Tab) - 3);
print(paste("p-value", round(pvalue, 4), sep=" = "))
```
График:
```{r}
hist(X, freq = FALSE)
abline(h = pvalue, col = 2)
```
Значение доверительного интервала больше 0.05, изначальная гипотеза не отвергается.

